---
title: "Zadania z laboratorium 5  i laboratorium 6"
subtitle: "Wybrane pakiety do analizy danych 2024"
author: "Martyński Tomasz"
date: "2024-11-18"
output: html_document
---

```{r setup, include=FALSE}
knitr::opts_chunk$set(echo = TRUE)
```

# [Laboratorium 5]{style="color: red;"}

Numeracja zadań jak w plikach z laboratoriami

## Zadanie 2.5 - wykres 4 funkcji

```{r}
library(ggplot2)

wart_x=seq(-pi,pi, by=0.1)
wart_y1=sin(2*wart_x)
wart_y2=1/4*(wart_x-1)*(wart_x+1)
wart_y3=exp(-wart_x^2)
wart_y4=atan(wart_x)

df = data.frame(x=wart_x, y1=wart_y1, y2=wart_y2,y3=wart_y3,y4=wart_y4)

ggplot(df, aes(x))+
  geom_line(aes(y=y1,color="sinus", linetype="sinus"))+
  geom_line(aes(y=y2, color="kwadratowa", linetype="kwadratowa"))+
  geom_line(aes(y=y3, color="wykładnicza", linetype="wykładnicza"))+
  geom_line(aes(y=y4, color="arctan", linetype="arctan"))+
  scale_color_manual(name="Legenda",values = c("sinus" = "red", "kwadratowa" = "yellow4", "wykładnicza"="aquamarine1", "arctan"="blue"))+
  scale_linetype_manual(name="Legenda",values = c("sinus" = 1, "kwadratowa" = 2, "wykładnicza"=5, "arctan"=6))+
  labs(title="Wykres wybranych funkcji", 
       x="x", 
       y="y")
```

## Zadanie 3.1.1, - 4 jednomiany

```{r}
library(ggplot2)
x=seq(0.01,5, length.out=1001)
f1=x^2
f2=3*x^2
f3=x^3
f4=0.1*x^3

df = data.frame(x=x, y1=f1, y2=f2,y3=f3,y4=f4)

rys=ggplot(df, aes(x))+
  geom_line(aes(y=f1,color="x^2"))+
  geom_line(aes(y=f2, color="3*x^2"))+
  geom_line(aes(y=f3, color="x^3"))+
  geom_line(aes(y=f4, color="0.1*x^3"))+
  scale_color_manual(name="Legenda",values = c("x^2" = "red", "3*x^2" = "yellow4", "x^3"="aquamarine1", "0.1*x^3"="blue"))+
  labs(x="x", y="y")
rys
rys+scale_x_log10()+scale_y_log10()

#wykresy zmieniły kształt na proste, a potęgi przy x odpowiadają za współczynnik kierunkowy tych prostych - dlatego 0.1*x^3 i x^3 są równoległe oraz x^2 i 3*x^2 są równoległe
```

## Zadanie 4.1.1 - część a

```{r}
x=seq(-3.1,5.1, by =.01)
y1=dnorm(x)
y2=dnorm(x,sd=2)
y3=dnorm(x,sd=1/2)
y4=dnorm(x,mean=2)

xx=as.data.frame(cbind(x,y1, y2, y3, y4))

plottheme=theme(
  axis.title=element_blank(),
  axis.text.y=element_text(angle=90),
  axis.text=element_text(size=15)
)

rys1=ggplot(xx)+
  plottheme+
  geom_line(aes(x,y1,color="N(0,1)"),size=2)+
  geom_line(aes(x,y2,color="N(0,4)"),size=2)+
  geom_line(aes(x,y3,color="N(0,1/4)"),size=2)+
  geom_line(aes(x,y4,color="N(2,1)"),size=2)+
  scale_color_manual(name="opis",
                     breaks=c('N(0,1)', 'N(0,4)', 'N(0,1/4)', 'N(2,1)'),
                     values=c('N(0,1)'='blue', 'N(0,4)'='red', 'N(0,1/4)'='green', 'N(2,1)'='orange'))
rys1
```

## Zadanie 4.1.2 - część b

```{r}
plottheme1=plottheme+theme(
  panel.grid.major=element_line(color="black", size=0.6),
  panel.grid.minor=element_line(color="gray19", size=0.1),
  panel.border=element_rect(color="black", fill=NA, size=1),
  panel.background=element_rect(fill="white")
)

rys1+plottheme1
```

## Zadanie 4.1.3 - część c

```{r}
plottheme2=plottheme1+theme(
  legend.title=element_text(size=20),
  legend.text=element_text(size=10),
  legend.title.align=0.5,
  legend.position=c(0.85, 0.66),
  legend.background=element_rect(fill="beige", color="black", size=1),
  legend.key=element_rect(fill="beige")
)

rys1+plottheme2
```

## Zadanie 4.2 - wykresy

```{r}
library(ggplot2)
library(readxl)
Students_performance=read_excel("C:/Users/asus/Desktop/Students_performance.xlsx")

Students_performance$Gender=as.factor(Students_performance$Gender)
Students_performance$Ethnicity=as.factor(Students_performance$Ethnicity)
Students_performance$ParentalEducation=as.factor(Students_performance$ParentalEducation)
Students_performance$Tutoring=as.factor(Students_performance$Tutoring)
Students_performance$ParentalSupport=as.factor(Students_performance$ParentalSupport)
Students_performance$Extracurricular=as.factor(Students_performance$Extracurricular)
Students_performance$Sports=as.factor(Students_performance$Sports)
Students_performance$Music=as.factor(Students_performance$Music)
Students_performance$Volunteering=as.factor(Students_performance$Volunteering)

#Wykres nr 1:
ggplot(Students_performance, aes(x=StudyTimeWeekly,y=GPA))+
  geom_point()+
  labs(x="StudyTimeWeekly", y="GPA", title="Zależność GPA od StudyTimeWeekly")

#Wykres nr 2:
ggplot(Students_performance, aes(x=StudyTimeWeekly, y=GPA, color=ParentalSupport, shape=Gender))+
  geom_point()+
  labs(x="StudyTimeWeekly", y="GPA", color="Parental Support", shape="Gender", title="Zależność GPA od StudyTimeWeekly z podziałem")

#Wykres nr 3:

shortened_labels=labeller(ParentalEducation=function(x) paste("P.Edu:", x),
                          Ethnicity=function(x) paste("Ethnicity:", x))

ggplot(Students_performance, aes(x=StudyTimeWeekly, y=GPA, color=ParentalSupport, shape=Gender))+
  geom_point()+
  labs(x="StudyTimeWeekly", y="GPA", color="Parental Support", shape="Gender", title="Zależność GPA od StudyTimeWeekly")+
  facet_grid(ParentalEducation ~ Ethnicity, labeller=shortened_labels)

#Wykres nr 4:
ggplot(Students_performance, aes(y=StudyTimeWeekly))+
  geom_boxplot()+
  labs(title="Wykres boxplot zmiennej StudyTimeWeekly")+
  theme(axis.text.x = element_blank()) #ta linijka usuwa oś x, chyba bez sensu wklejać tu dwa wykresy, jeden z osią i drugi bez


#Trzy wykresy boxplotowe:
ggplot(Students_performance, aes(x=Ethnicity, y=GPA, color=Ethnicity))+
  geom_boxplot()+
  labs(title="Wykres boxplot GPA w zależności od Ethnicity")

ggplot(Students_performance, aes(x=ParentalEducation, y=GPA, color=ParentalEducation))+
  geom_boxplot()+
  labs(title="Wykres boxplot GPA w zależności od Parental Education")

ggplot(Students_performance, aes(x=ParentalSupport, y=GPA, color=ParentalSupport))+
  geom_boxplot()+
  labs(title="Wykres boxplot GPA w zależności od GPA")

#Wnioski: o ile nie widać żadnej zależności między Ehtnicity i GPA oraz między ParentalEducation i GPA, o tyle widać dodatnią korelację między ParentalSupport i GPA

#Ostatni wykres:
ggplot(Students_performance, aes(x=Gender, y=StudyTimeWeekly, color=Gender))+
  geom_boxplot()+
  facet_grid(~Ethnicity, labeller=label_both)+
  labs(title="Wykres boxplot GPA w zależności od StudyTimeWeekly z podziałem")
```

# [Laboratorium 6]{style="color: red;"}

Numeracja zadań jak w plikach z laboratoriami

## Zadanie 2.3.1 - zmienne jakościowe + wykresy

```{r}
set.seed(416797)

dane_j=data.frame(
  Płeć=as.factor(sample(c("Mężczyzna", "Kobieta"), 100, replace = TRUE)),
  Rok=as.numeric(sample(c("1", "2", "3", "4"), 100, replace = TRUE)),
  Matematyka=as.factor(sample(c("Lubi M", "Nie lubi M"), 100, replace = TRUE)),
  Programowanie=as.factor(sample(c("Lubi Pr", "Nie lubi Pr"), 100, replace = TRUE)),
  Sztuka=as.factor(sample(c("Lubi Sz", "Nie lubi Sz"), 100, replace = TRUE))
)

#a)
tab1=table(dane_j$Programowanie)
tab1
prop.table(tab1)
tab2=table(dane_j$Sztuka)
tab2
prop.table(tab2)

#b)
barplot(tab1, main="Preferencje dotyczące programowania", xlab="Preferencja", ylab="Liczba Studentów", col=c("green", "blue"))

pie(tab1, main="Preferencje dotyczące programowania", col=c("green", "blue"), labels=tab1)

barplot(tab2, main="Preferencje dotyczące sztuki", xlab="Preferencja", ylab="Liczba Studentów", col=c("salmon", "lightblue"))

pie(tab2, main="Preferencje dotyczące Sztuki", col=c("salmon", "lightblue"), labels=tab2)

#c
tab3=table(dane_j$Płeć, dane_j$Programowanie)
tab3
prop.table(tab3)

tab4=table(dane_j$Płeć, dane_j$Sztuka)
tab4
prop.table(tab4)

#d)
mosaicplot(~dane_j$Płeć+dane_j$Programowanie, main="Płeć vs preferencje dotyczące programowania", xlab="Płeć", ylab="Preferencje dot. programowania", col=c("green", "blue"))

mosaicplot(~dane_j$Płeć+dane_j$Sztuka, main="Płeć vs preferencje dotyczące sztuki", xlab="Płeć", ylab="Preferencje dot. sztuki", col=c("salmon", "lightblue"))
```

## Zadanie 2.3.2. - wykresy w `ggplot2`

```{r}
library(ggplot2)
#Programowanie:
ggplot(dane_j, aes(x = Programowanie, fill=Programowanie)) +
  geom_bar()+
  labs(title="Preferencje dotyczące programowania", x="Preferencja", y="Liczba Studentów")+
  scale_fill_manual(values=c("green", "blue"))

ggplot(dane_j, aes(x="", y="", fill=Programowanie))+
  geom_bar(stat="identity",width = 1) +
  coord_polar("y")+
  labs(title = "Proporcje dotyczące programowania")+
    scale_fill_manual(values=c("green", "blue"))


#Sztuka:
ggplot(dane_j, aes(x = Sztuka, fill=Sztuka)) +
  geom_bar()+
  labs(title="Preferencje dotyczące sztuki", x="Preferencja", y="Liczba Studentów")+
  scale_fill_manual(values=c("salmon", "lightblue"))

ggplot(dane_j, aes(x="", y="", fill=Sztuka))+
  geom_bar(stat="identity",width = 1) +
  coord_polar("y")+
  labs(title = "Proporcje dotyczące sztuki")+
    scale_fill_manual(values=c("salmon", "lightblue"))


#Płeć vs preferencje dotyczące programowania
ggplot(dane_j, aes(x=Programowanie, fill=Płeć)) +
  geom_bar(position="fill") +
  scale_fill_manual(values = c("pink4", "darkblue")) +
  labs(title="Płeć vs preferencje dotyczące programowania", x="Płeć", y = "Preferencje dot. programowania") 

#Płeć vs preferencje dotyczące sztuki
ggplot(dane_j, aes(x=Sztuka, fill=Płeć)) +
  geom_bar(position="fill") +
  scale_fill_manual(values = c("pink4", "darkblue")) +
  labs(title="Płeć vs preferencje dotyczące sztuki", x="Płeć", y = "Preferencje dot. sztuki") 
```

## Zadanie 3.1.6 - wykresy dla danych jakościowych

```{r}
library(ggplot2)
data("diamonds")

srednia=mean(diamonds$price)
mediana=median(diamonds$price)

#Wykres 1
hist(diamonds$price, breaks=30, main="Histogram ceny", xlab="Cena", ylab="Częstość występowań", probability = TRUE, xlim=c(0,20000), ylim=c(0, 0.0005))
abline(v=srednia, col="red")
abline(v=mediana, col="green")
lines(density(diamonds$price))
legend("right", legend=c("Srednia", "Mediana"), col=c("red", "green"), lwd=c(1,1))

#Wykres 2
ggplot(diamonds, aes(x=price, y=..density..)) +
  geom_histogram(bins=30, fill="lightblue", color ="black") +
  geom_density(color = "blue", size=1)+
  geom_vline(aes(xintercept=srednia, color="Średnia"), linetype="dashed", size=1)+
  geom_vline(aes(xintercept=mediana, color="Mediana"), linetype="dashed", size=1)+
  labs(title="Histogram ceny", x="Cena", y ="Gęstość")+
  scale_color_manual(name="Wartości", values=c("Średnia" = "red", "Mediana" = "blue"))

#Wykres 3
library(car)
scatterplot(diamonds$price ~ diamonds$carat, xlab="Karat", ylab="Cena")

#Wykres 4
boxplot(diamonds$price~diamonds$cut, xlab="Szlif", ylab="Cena")

#Wykres 5
plot(ecdf(diamonds$price), main="Dystrybuanta empiryczna ceny")
```

## Zadanie 4.2 - brakujące dane

```{r}
library("Przewodnik")
library(Hmisc)
true_mean=mean(mieszkania$cena)
true_median=median(mieszkania$cena)
hist(mieszkania$cena)

cena_z_brakami=mieszkania$cena
brakujace_wartosc=c(1,2,3,50, 60, 80, 100,105, 110, 120, 180, 181,188, 190, 195,196, 197, 198, 199, 200)
cena_z_brakami[brakujace_wartosc]=NA


#usunięcie danych, w których występują braki
cena_usuw=na.omit(cena_z_brakami)
blad_sr_usuw=abs(true_mean-mean(cena_usuw))
blad_med_usuw=abs(true_median-median(cena_usuw))

print(paste("Błąd bezwzględny dla usuwania wynosi: dla średniej", blad_sr_usuw, ", dla mediany", blad_med_usuw))

#zastąpienie brakujących danych medianą pozostałych danych
cena_zast_med=impute(cena_z_brakami, fun=median)
blad_sr_zast_med=abs(true_mean-mean(cena_zast_med))
blad_med_zast_med=abs(true_median-median(cena_zast_med))

print(paste("Błąd bezwzględny dla zastąpienia brakujących danych medianą wynosi: dla średniej", blad_sr_zast_med, ", dla mediany", blad_med_zast_med))

#zastąpienie brakujących danych średnią pozostałych danych
cena_zast_sr=impute(cena_z_brakami, fun=mean)
blad_sr_zast_sr=abs(true_mean-mean(cena_zast_sr))
blad_med_zast_sr=abs(true_median-median(cena_zast_sr))

print(paste("Błąd bezwzględny dla zastąpienia brakujących danych średnią wynosi: dla średniej", blad_sr_zast_sr, ", dla mediany", blad_med_zast_sr))


#Wnioski: najlepsze rezultaty otrzymaliśmy, gdy zastąpiliśmy brakujące dane średnią. Największy błąd wygenerowało zastąpienie ich medianą pozostałych, zwłaszcza w przypadku sprawdzania średniej, gdzie błąd wyszedł prawie 2x większy
```

## Zadanie 6. - wstępna analiza danych

```{r}
dane=read.csv("C:/Users/asus/Desktop/dane7.csv")

#a)
#Jest to baza danych na podstawie badania S. Quine z 1975 roku, które sprawdza zależność między płcią, rasą, rodzajem szkoły i tym, jak dobre jest dziecko w nauce, a liczbą opuszczonych przez nie dni (response variable). Zawiera ona 154 obserwacje.

#b)
#zmienne ilościowe: liczba opuszczonych dni(absent)
#zmienne jakościowe: rasa (race), płeć (sex), rodzaj szkoły (school), prędkość nauki dziecka (learner)

dane$race=as.factor(dane$race)
dane$sex=as.factor(dane$sex)
dane$school=as.factor(dane$school)
dane$learner=as.factor(dane$learner)

sum(is.na(dane)) #dane są kompletne, nie ma braków

#c)
tr1=table(dane$race, dane$sex)
tr1
prop.table(tr1)
prop.table(table(dane$school))


ggplot(dane, aes(x="", y="", fill=race))+
  geom_bar(stat="identity",width = 1) +
  coord_polar("y")+
  labs(title = "Rasa ankietowanych")+
  scale_fill_manual(values=c("brown", "beige"))

mosaicplot(~race+learner, dane, col=c("green", "red4"), main="Zależność pr. nauki od rasy")

ggplot(dane, aes(x="", y="", fill=sex))+
  geom_bar(stat="identity",width = 1) +
  coord_polar("y")+
  labs(title = "Płeć ankietowanych")+
  scale_fill_manual(values=c("salmon", "lightblue"))

mosaicplot(~sex+learner, dane, col=c("green", "red4"), main="Zależność pr. nauki od płci")

library(car)
boxplot(dane$absent ~ dane$learner)
#Wnioski są na końcu

#d)
library(RVAideMemoire)
library(moments)

med_abs=median(dane$absent)
sr_abs=mean(dane$absent)
mod_abs=mod(dane$absent)
odch_st=sd(dane$absent)
war=var(dane$absent)
skosnosc=skewness(dane$absent)
kur=kurtosis(dane$absent)

list(mediana=med_abs, średnia=sr_abs, moda=mod_abs, odchylenie_standardowe=odch_st, wariancja=war, skośność=skosnosc, kurtoza=kur)

hist(dane$absent, breaks=30, main="Histogram opuszczonych dni", probability = TRUE)
abline(v=sr_abs, col="red")
abline(v=med_abs, col="blue")
abline(v=mod_abs, col="green")
lines(density(dane$absent))
legend("right", legend=c("Średnia", "Mediana", "Moda"), col=c("red", "blue", "green"), lwd=c(1,1))

```

Wnioski na podstawie tabelek i wykresów(c):\
- w bazie danych jest równowaga wpisów pod względem płci i rasy, natomiast pod względem poziomu szkoły odstają zmienne F0 (b. mało wpisów) i F1 (b. dużo wpisów)\
- nie możemy zaobserwować żadnej zależności między rasą a prędkością nauki, natomiast istnieje zależność między płcią i prędkością nauki (średnio większy procent kobiet jest "slow learner")\
- co ciekawe, "average learners" opuszczają średnio więcej dni, niż ich "slow" koledzy i koleżanki\
- uczniowie na ogół nie opuszczają za wielu dni (mediana wynosi 11); średnia (ok. 16,1) jest zawyżona zapewne przez pojedyczne osoby z nieobecnoscią na poziomie \>50; na temat histogramu rozpiszę się poniżej.\
\
Należy mieć na uwadze, że to mały zbiór danych (154 wpisów), i o ile daje jakiś obraz sytuacji, o tyle absolutnie należy uważać z generalizacjami typu "kobiety uczą się średnio gorzej niż mężczyźni".

Wnioski z histogramu (d):\
-średnia jest większa niż moda czy mediana przez skrajne wartości odstające; wszystkie średnie pokazują jednak, że uczniowie opuszczają "średnio" kilkanaście dni szkoły\
-wariancja jest duża, a więc obserwacje znajdują się szeroko wokół centrum (istnieją wspomniane wyżej wartości odstające, natomiast jest ich mało (kurtoza\>0))\
-skośność jest dodatnia, a więc rozkład jest prawoskośny\
-kurtoza jest dodatnia, i to znacznie, a więc ogony rozkładu nie są ciężkie i większość danych znajduje się w centrum
