---
title: "Zadania z laboratorium 3  i laboratorium 4"
subtitle: "Wybrane pakiety do analizy danych 2024"
author: "Martyński Tomasz"
date: "2024-10-28"
output: html_document
---

```{r setup, include=FALSE}
knitr::opts_chunk$set(echo = TRUE)
```

# [Laboratorium 3]{style="color: red;"}

Numeracja zadań jak w plikach z laboratoriami

## Zadanie 1.1.1. - PESEL

```{r}

pesel_checking=function(pesel){
  contr_numbers=c(1,3,7,9,1,3,7,9,1,3,0)

  check=sum(pesel*contr_numbers)%%10

  if (10-check!=pesel[11]){
    print("Numer PESEL jest błędny")
  }else{
    print("Numer PESEL jest poprawny")
    if (pesel[10]%%2==0){
      print("Numer PESEL należy do kobiety")
    }else{
      print("Numer PESEL należy do mężczyzny")
    }
    rok=0
    miesiac=0
    if (pesel[3] %in% c(2,3)){
      rok=2000
      miesiac=-20
    }else if (pesel[3] %in% c(0,1)){
      rok=1900
    }else{
      print("Numer PESEL spoza zasięgu")
    }
    dzien=10*pesel[5]+pesel[6]
    miesiac=miesiac+10*pesel[3]+pesel[4]
    rok=rok+pesel[1]+pesel[2]
    print(paste("Data urodzenia:", dzien, "-", miesiac, "-",rok))
    
    print(paste("Wiek:", 2024-rok))
    }
}

pesel1=c(8,4,0,7,2,1,3,8,2,6,9)
pesel2=c(0,1,2,6,3,0,3,7,5,3,8)
pesel3=c(8,1,0,2,0,5,2,7,3,5,8)

pesel_checking(pesel1)
pesel_checking(pesel2)
pesel_checking(pesel3)
```

## Zadanie 2.4.1. - silnia

```{r}
# a)
silnia=function(n){
  if(n<0 |as.integer(n)!=n){
    return("Błędna wartość - wprowadź liczbę naturalną.")
  }
  if(n %in% c(0,1)){
    return(1)
  }else{
    return(n*silnia(n-1))
  }
}

silnia(10)

# b)
vec=seq(1,10,by=1)
a=sapply(vec, factorial)
a
is.vector(a)

# c)
n=8
k=4

bin_newt=factorial(n)/(factorial(k)*factorial(n-k))
bin_newt
```

## Zadanie 2.4.3. - pętle

```{r}
# a)
x=runif(50,min=0,max=1)
x

# b)
#for
y1=rep(0,50)
for (i in 1:50)
  {
  if(x[i]>=0.5){
    y1[i]=1
  } 
}
y1

#while
y2=rep(0,50)
i=1
while(i<51){
  if(x[i]>=0.5){
    y2[i]=1
  }
  i=i+1
} 
y2

#repeat
y3=rep(0,50)
i=1
repeat{
  if(x[i]>=0.5){
    y3[i]=1
  }
  i=i+1
  if(i>50){
    break
  }
} 
y3

```

## Zadanie 3.8.1. - `funkcja_kwadratow()`

```{r}
funkcja_kwadratow=function(a=1,b=0,c=-1){
  #miejsca zerowe:
  x1=(-b-sqrt(b^2-4*a*c))/(2*a)
  x2=(-b+sqrt(b^2-4*a*c))/(2*a)
  
  #ekstremum
  x_m=-b/(2*a)
  ekstr=a*x_m^2+b*x_m^2+c
  
  return(list(miejsca_zerowe=c(x1,x2), ekstremum=ekstr))
}

funkcja_kwadratow(1,8,15)
```

## Zadanie 3.8.2. - `BMI()`

```{r}
BMI=function(waga, wzrost){
  ind_bmi=waga/wzrost^2
  if(ind_bmi<18.5){
    klasyfikacja="niedowaga"
  }else if(ind_bmi<25){
    klasyfikacja="optimum"
  }else if(ind_bmi<30){
    klasyfikacja="nadwaga"
  }else{
    klasyfikacja="otyłość"
  }
  
  return (list(waga=waga, wzrost=wzrost, BMI=ind_bmi, klasyfikacja=klasyfikacja))
}

BMI(50, 1.5)
BMI(70, 1.6)
BMI(70,1.95)
```

## Zadanie 3.8.3. - `przestepny()`

```{r}
przestepny=function(A){
  if (A%%4!=0){
    return(paste("Rok",A,"nie jest przestępny"))
  }else if(A%%100==0 & A%%400!=0){
    return(paste("Rok",A,"nie jest przestępny")) 
  }else{
    return(paste("Rok",A,"jest przestępny")) 
  }
}
przestepny(1901)
przestepny(2004)
przestepny(2100)
przestepny(2000)
```

# [Laboratorium 4]{style="color: red;"}

Numeracja zadań jak w plikach z laboratoriami

## Zadanie 1.5.1. - wykres sinus

```{r}
# a)
x=seq(0,10,0.1)
y=sin(x)
plot(x,y, type="l")

#wspolny wykres dla b), c), d):
# b)
plot(x,y, type="l", main="Wykres funkcji sinus", xlab="Kąt", ylab="sinus", ylim=c(-1.5,1.5))

# c)
y2=x/(2*pi)
lines(x,y2,col="red")

# d)
x3=c(0,1,2)
y3=c(1.3,1,1)
points(x3,y3,col="blue",pch="*")
```

## Zadanie 1.5.2. - grafika 2x2

```{r}
#zapisywanie w pliku
jpeg('wykresy.jpg', width = 500, height=500, quality = 70)
x=seq(0.1,10,by=0.01)

par(mfrow=c(2,2), mar = 0.1+c(2,2,3,1))
plot(x, cos(x), type="l", main="cos x")
plot(x, sin(x), type="l", main="sin x")
plot(x, exp(x), type="l", main="e^x")
plot(x, log(x), type="l", main="ln x")

dev.off()

#tu jeszcze raz, żeby się wyświetliły też w pliku HTML:
par(mfrow=c(2,2), mar = 0.1+c(2,2,3,1))
plot(x, cos(x), type="l", main="cos x")
plot(x, sin(x), type="l", main="sin x")
plot(x, exp(x), type="l", main="e^x")
plot(x, log(x), type="l", main="ln x")
```

## Zadanie 1.5.3. - wykres - 2 przykłady z wybranymi argumentami

```{r}
x=seq(1,10,by=0.01)
y=x*x
plot(x,y,type='l',col="red", main="Regular plot") 
plot(x,y,type='l', col="blue", main='log="x"', log="x")
plot(x,y,type='b',col="green", main='pch="/"', pch="/") 
```

## Zadanie 2.2.4. - tylko funkcja sprawdzająca oceny

```{r}
Student_performance_data=read.csv("C:/Users/asus/Downloads/Student_performance_data.csv")


grade_counter=function(score){
  return((score<3.5)+(score<3)+(score<2.5)+(score<2))
}


frame_check=function(list_of_students){
  x=sapply(list_of_students$GPA,grade_counter)
  y=list_of_students$GradeClass
  match_log=c(x==y)
  not_matches_list=list_of_students[!match_log,]$StudentID
  error_num=length(match_log)-sum(match_log)
  return(list(wrong_graded_students=not_matches_list, number_of_errors=error_num))
}


frame_check(Student_performance_data)
```
