---
title: "Lab 5"
author: "Tomasz Martyński"
date: "`r format(Sys.time(), '%d.%m.%Y')`"
output: 
  html_document:
    toc: yes
    theme: 
      bootswatch: yeti
      base_font: "Open Sans"
      heading_font: "Open Sans"
    highlight: tango
    df_print: paged
---

```{r setup, include=FALSE}
knitr::opts_chunk$set(echo = TRUE, warning=FALSE, message =FALSE)
```

## Przygotowanie danych

```{r}
library(plotly)
library(dplyr)
library(readxl)

energia=read_excel("tabela_energia_2020_2025.xlsx")
energia$Miesiac=as.Date(paste(energia$Miesiac, "/01", sep=""))

str(energia)
sum(is.na(energia))
```

W naszych danych nie ma wartości NA, tak że nie musimy się tym przejmować.

## Zadanie 3.3

```{r}
wykres=plot_ly(type="scatter", mode="lines")

for(i in 2:9){
  wykres=add_trace(wykres,
                 x=energia$Miesiac,
                 y=energia[[i]],
                 name=names(energia)[i]
  )
}

wykres %>% layout(
  title="Produkcja energii w kolejnych miesiącach",
  legend=list(title="Źródła energii", orientation="h",y=-0.33),
  xaxis=list(title="Miesiąc", tickformat="%m-%Y", tickangle=45),
  yaxis=list(title="GWh")
)
```

## Zadanie 3.5

### 3.5.1

```{r}
library(gt)

e_rok=energia %>% 
  mutate(Rok=substr(Miesiac,1,4)) %>%
  group_by(Rok) %>%
  summarise(across(where(is.numeric), sum))

names(e_rok)=c("Rok", names(energia[2:9]))
e_rok %>%
  gt() %>%
  tab_header(
    title="Roczna produkcja energii",
    subtitle="dane w [GWh]"
  )
```

### 3.5.2

```{r}
e_rok[,-1] %>%
  as.matrix() %>% 
  prop.table(margin = 1) ->e_rok[,-1]

e_rok[,-1]=round(e_rok[,-1]*100,2)

e_rok %>% 
  gt() %>% 
  tab_header(
    title="Roczna produkcja energii",
    subtitle="% udział w danym roku")

wykres_3=plot_ly(type="bar")

for(i in 2:9){
  wykres_3=add_trace(wykres_3,
                 x=e_rok[[i]],
                 y=e_rok$Rok,
                 name=names(e_rok)[i-1],
                 type="bar",
                 orientation="h"
  )
}

wykres_3 %>% layout(
  title="Produkcja energii w kolejnych miesiącach",
  barmode="stack",
  legend=list(text="Źródła energii", orientation="h", y=-0.33),
  xaxis=list(title="Udział (%)", range=c(0,100), tickformat="%m-%Y", tickangle=45),
  yaxis=list(title="Rok")
)
```

## Zadanie 3.6

Spróbujmy pownioskować coś na temat węgla kamiennego i energii z niego wytwarzanej. Wszystkie manipulacje/niedokładności w rozumowaniu oznaczę symbolem "\*".

```{r}
names(e_rok)[2]="Wegiel_kamienny"
wegiel=e_rok[,c("Rok", "Wegiel_kamienny")]
sumy=data.frame(rok=e_rok$Rok, suma=rowSums(e_rok[,2:9]))

plot_ly() %>% 
  add_trace(data=wegiel, x=~Rok, y=~Wegiel_kamienny, type="bar") %>% layout(
    title="Energia wyprodukowana z węgla kamiennego",
    yaxis = list(title = "[GWh]"),
    xaxis = list(title = "Rok"),
    margin=100
    )
```

Widać, że produkcja maleje, o ile wyrzucimy spod analizy rok 2020\*. Spróbujmy przybliżyć ten trend za pomocą regresji liniowej\*:

```{r}
wegiel_uciety=wegiel[2:6,]
wegiel_uciety$Rok_num=as.numeric(wegiel_uciety$Rok)
model=lm(Wegiel_kamienny ~ Rok_num, data = wegiel_uciety)

wegiel_uciety$pred=predict(model)

plot_ly() %>% 
  add_trace(data=wegiel_uciety, x=~Rok, y=~Wegiel_kamienny, type="bar", name="Węgiel kamienny") %>%
  add_trace(data=wegiel_uciety, x=~Rok_num, y=~pred, type="scatter", mode="lines", name="Trend (prosta regresji)") %>% 
  layout(
    title="Energia wyprodukowana z węgla kamiennego",
    yaxis = list(title = "[GWh]"),
    xaxis = list(title = "Rok"),
    margin=100
    )
```

Biorąc współczynniki malejącej prostej, możemy obliczyć, kiedy Polska w ogóle\* przestanie polegać na węglu kamiennym:

$$
ax+b=0 \Rightarrow x=\frac{-b}{a}
$$

```{r}
b=coef(model)[1]
a=coef(model)[2]
koniec_wegla=-b/a
koniec_wegla
```

**Chwytliwy tytuł:** "Polska odchodzi od węgla kamiennego! Do 2033r. prognozowana całkowita rezygnacja produkcji energii z tego surowca! [ZOBACZ LINK]".

**Problemy i błędy:**

-   wyrzucenie roku 2020, by mieć pasujący trend pod tezę, jest co najmniej wygodne, a realnie - manipulacją

-   należałoby wziąć dane z szerszego okresu niż 5 lat

-   dane z 2025r. są niepełne (tylko do września) i "ciągną" naszą krzywą regresji w dół

-   największy błąd: nie ma żadnego powodu, by zakładać, że ten trend jest liniowy - ba, raczej nie jest - i następnie ekstrapolować tej linii do zera

## Zadanie 4.2

```{r}
n=50  #liczba kroków
N=5  #liczba punktów
start_options=c(-5,-4,-3,-2,-1,0,1,2,3,4,5)

x_coord=numeric(n)
x_step=sample(c(-1,1), n, replace=TRUE)
y_coord=numeric(n)
y_step=sample(c(-1,1), n, replace=TRUE)
  
x_coord[1]=sample(start_options)
y_coord[1]=sample(start_options)
  
for (i in 1:(n-1)){
  x_coord[i+1]=x_coord[i]+x_step[i]
  y_coord[i+1]=y_coord[i]+y_step[i]
}

df_moves=data.frame(x=x_coord, y=y_coord, f=1:n)

figure <- df_moves %>%
  plot_ly(
    x = ~x,
    y = ~y,
    frame = ~f,
    type = 'scatter',
    mode = 'markers',
    showlegend = F
  )

figure
```

## Zadanie 4.4

```{r}
library(gapminder)

n=50  #liczba kroków
N=5  #liczba punktów
start_options=c(-5,-4,-3,-2,-1,0,1,2,3,4,5)

moving_point=function(n, id){
  x_coord=numeric(n)
  x_step=sample(c(-1,1), n, replace=TRUE)
  y_coord=numeric(n)
  y_step=sample(c(-1,1), n, replace=TRUE)
  
  x_coord[1]=sample(start_options)
  y_coord[1]=sample(start_options)
  
  for (i in 1:(n-1)){
    x_coord[i+1]=x_coord[i]+x_step[i]
    y_coord[i+1]=y_coord[i]+y_step[i]
  }
  
  dat_fr=data.frame(point=id, x=x_coord, y=y_coord, f=1:n)
  return(dat_fr)
}

frames=lapply(1:N, function(i) moving_point(n,i))
df=bind_rows(frames)

#trail - ślad punktu, bez markerow
#ramka:
df_trail=do.call(
  rbind,
  lapply(unique(df$f), function(i) {
    df %>%
      filter(f <= i) %>%
      mutate(frame = i)
  })
)

df_head=df %>%
  mutate(frame = f)

#rysowanie traila
fig=plot_ly()
fig=fig %>%
  add_trace(
    data = df_trail,
    x = ~x,
    y = ~y,
    frame = ~frame,
    type = "scatter",
    mode = "lines",
    color = ~factor(point),
    line = list(width = 2),
    showlegend = FALSE
  )

#zaznaczenie bieżącej lokalizacji punktów jako makrery
fig=fig %>%
  add_trace(
    data = df_head,
    x = ~x,
    y = ~y,
    frame = ~frame,
    type = "scatter",
    mode = "markers",
    color = ~factor(point),
    marker = list(size = 8),
    showlegend = FALSE
  )

fig
```
