---
title: "Zadania z lab1 i lab2"
author: "Martyński Tomasz"
date: "2024-10-09"
output: html_document
editor_options: 
  markdown: 
    wrap: 72
---

```{r setup, include=FALSE}
knitr::opts_chunk$set(echo = TRUE)
```

## Laboratorium 1

### Zadanie 1

Zainicjuj dwa wektory: a=[4,0.5, 7, 0.5] oraz b=[2,0.1,3, 5.2]

1.  Policz średnią dla wektora a.
2.  Policz iloczyn skalarny a $\circ$ b.
3.  Policz średnią ważoną, elementów wektora a, gdzie wagi są określone
    w wektorze b.
4.  Oblicz odległość euklidesową pomiędzy wektorami a i b.

```{r}
a=c(4,0.5,7,0.5)
b=c(2,0.1,3,5.2)

mean(a)
sum(a*b)
sum(a*b)/sum(b)
sqrt(sum((a-b)^2))
```

### Zadanie 2

Niech
$x = (7, 9, 13, 8, 4, 2, 16, 1, 6, 19, 15, 12, 19, 14, 8, 2, 19, 11, 18, 7)$.
Wypisz:

1.  Drugi element wektora $x$.

2.  Pierwsze pięć elementów wektora $x$.

3.  Indeksy $i$ współrzędnych wektora $x$, dla których $x_i >14$.

4.  Wszystkie elementy z wyjątkiem elementów na pozycjach 6, 10 i 12.

```{r}
x=c(7,9,13,8,4,2,16,1,6,19,15,12,19,14,8,2,19,11,18,7)

x[2]
x[1:5]
ind=which(x>14)
ind
ind2=c(6,10,12)
x[-ind2]
```

### Zadanie 3

Używając tylko funkcji `rep()` i `seq()`, wygeneruj następujące ciągi
(możesz użyć funkcji `c()`, ale nie bezpośrednio (np. nie pisz
`c(0,6,0,6,0,6)` odpowiadając na pierwsze pytanie).

1.  0 6 0 6 0 6

2.  1 4 7 10

3.  1 2 3 1 2 3 1 2 3 1 2 3

4.  1 2 2 3 3 3

5.  1 1 1 2 2 3

6.  1 5.5 10

7.  1 1 1 1 2 2 2 2 3 3 3 3

```{r}
rep(c(0,6),3)
seq(1,10,length=4)
rep(seq(1,3,by=1),4)
c(rep(1,1),rep(2,2),rep(3,3))
c(rep(1,3), rep(2,2), rep(3,1))
seq(1,10,length=3)
c(rep(1,4), rep(2,4), rep(3,4))
```

### Zadanie 4

1.  Utwórz wektor $a = (2.5, 3, 1, 0, 4, -1)$.

2.  Posortuj wektor $a$ rosnąco za pomocą funkcji `sort()`. Do czego
    służy funkcja `order`? Posortuj wektor $a$ rosnąco używając funkcji
    `order()`. <br><br>

```{r}
a=c(2.5,3,1,0,4,-1)
sort(a)

ind=order(a)
b=a[ind]
b
```

### Zadanie 5

Obliczyć średnią harmoniczną wektora
$x = (7, 13, 3, 8, 12, 12, 20, 11)$. <br><br>

```{r}
x=c(7,13,3,8,12,12,12,20,11)
har_mean=length(x)/(mean(1/x)*length(x))
har_mean
```

## Laboratorium 2

### Zadanie 1 - macierze

a.  Utworzyć wektor `x=(2;2;2;2;2)` za pomocą funkcji `rep` oraz wektor
    `y=(-1;0;1;2;3)` za pomocą funkcji `seq`.

b.  Utworzyć macierz **A** o 5 wierszach i 2 kolumnach, w której
    pierwsza kolumna składa się z elementów wektora `x` a druga z
    elementów wektora `y` .

c.  Zmienić drugi wiersz macierzy **A** na wiersz postaci (2;4)

```{r}
# a)
x=rep(2,5)
y=seq(-1,3,by=1)

# b)
A=cbind(x,y)

# c)
A[2,]=c(2,4)
A
```

### Zadanie 2 - macierze

a.  Utworzyć macierz\
    $\mathbf{A}=\left( \begin{array}{ccc} 2&23&8\\10&6&90\\4&7&12\end{array}\right)$\
    za pomocą poleceń `cbind` i/lub `matrix`. Czy da się utworzyć tą
    macierz za pomocą polecenia `rbind`?
b.  Obliczyć średnią oraz iloczyn elementów w wierszach i kolumnach
    macierzy **A** za pomocą funkcji `apply`, `sum` oraz `prod`.
c.  Obliczyć sumę wszystkich liczb z dwóch pierwszych wierszy macierzy
    **A**, a następnie sumę wszystkich liczb z pierwszej i trzeciej
    kolumny
d.  Co zwracają polecenia `t(A)`, `det(A)` i `diag(A)`? Wyznaczyć ślad
    macierzy **A**.
e.  Co zwracają polecenia `A^2`, `A*A`, `A%*%A`?
f.  Co zwracają polecenia `1/A`, `A^(-1)`, `solve(A)`?

```{r}
# a)
A=matrix(c(2,10,4,23,6,7,8,90,12), nrow=3)
#A=cbind(c(2,10,4), c(23,6,7), c(8,90,12))
#A=rbind(c(2,23,8), c(10,6,90), c(4,7,12))

# b)
apply(A, 1, sum)/3 #wiersze
apply(A, 2, sum)/3 #kolumny
apply(A, 1, prod)
apply(A, 2, prod)

# c)
sum(apply(A[1:2,],1,sum))
sum(apply(A[,-2],2,sum))

# d)
#t(A) - transpozycja macierzy A
#det(A) - wyznacznik A
#diag(A) - przekątna główna macierzy A (typ "numeric")
sum(diag(A))

# e)
# polecenia A^2 oraz A*A zwracają macierz, której każdy element jest kwadratem swojego odpowiednika z A, natomiast A%*%A zwraca iloczyn macierzy A i A
A%*%A

# f)
# polecenia 1/A oraz A^(-1) zwracają macierz, której każdy element jest odwrotnością swojego odpowiednika z A, natomiast solve(A) zwraca odwrotność macierzy A
solve(A)
```

### Zadanie 3 - ramki danych

W analizie danych bardzo często wykorzystuje się ramki danych. Dlatego
też przetestujemy poznane operacje na zbiorze danych mieszkania
znajdującym się w bibliotece "Przewodnik". Ponieważ te dane nie są
dostępne w podstawowej bibliotece, wymagana jest na początku jednorazowa
instalacja komendą `install.packages("Przewodnik")`. Następnie,
wystarczy załadować bibliotekę `library("Przewodnik")` oraz komendą
`head(mieszkania)` możemy wyświetlić 6 pierwszych rekordów, aby zobaczyć
co składa się na rozważany zbiór danych.

Wykonaj poniższe operacje na zbiorze danych "mieszkania":

1.  Wypisz pierwszy, trzeci i piąty wiersz ramki danych.

2.  Wypisz pierwszy, trzeci i piąty wiersz oraz od 2 do 5 kolumny ramki
    danych.

3.  Wpisz polecenie `summary(mieszkania)`. Jaka jest średnia cena
    mieszkań? Jaka jest maksymalna powierzchnia mieszkania z naszym
    zbiorze danych? Ile jest mieszkań znajdujących się w wieżowcach?

4.  Aby wypisać pierwszą kolumnę, jaką jest cena mieszkań możemy użyć:
    `mieszkania[,1]` lub `mieszkania$cena` lub `mieszkania[, "cena"]`.
    Znajdź jaka jest największa cena za mieszkanie w rozważanym zbiorze
    danych, a następnie wyświetl wiersz zawierający maksymalną cenę.

5.  Używając funkcji `order` posortuj dane ze względu na cenę.

6.  Stwórz nową ramkę danych która zawiera tylko cenę, powierzchnię i
    dzielnicę mieszkań, które mają powierzchnię większą niż 20.

```{r}
library("Przewodnik")
# 1.)
mieszkania[c(1,3,5),]

# 2.)
mieszkania[c(1,3,5),2:5]

# 3.)
summary(mieszkania)

# 4.)
max(mieszkania$cena)
mieszkania[which.max(mieszkania$cena),]

# 5.)
mieszkania[order(mieszkania$cena),]

# 6.)
duze_mieszkania=mieszkania[which(mieszkania$powierzchnia>20), c(1,3,4)]
duze_mieszkania
```

### Zadanie 4 - ramki danych

Poniższa tabela przedstawia liczbę studentów przyjętych w pięciu
miastach z podziałem na 5 typów kierunków: nauki humanistyczne, ścisłe,
medyczne, sportowe i techniczne w 2006 roku:

|          | n\. human. | n\. ścisłe | medyczne | sportowe | techniczne |
|----------|------------|------------|----------|----------|------------|
| Bordeaux | 12220      | 6596       | 7223     | 357      | 2239       |
| Lyon     | 15310      | 6999       | 10921    | 395      | 3111       |
| Paryż    | 112958     | 40244      | 46146    | 1247     | 7629       |
| Rennes   | 8960       | 6170       | 4661     | 279      | 4013       |
| Tuluza   | 12125      | 8233       | 6653     | 553      | 3178       |

a.  Stworzyć ramkę danych zawierających dane z powyższej tabeli. W
    szczególności należy uzupełnić nazwy kolumn i wierszy jak wyżej
    (polecenia `names` i `row.names`). Dla ułatwienia, macierz danych
    liczbowych można przekopiować z przykładu

```{r}
macierz_miast=matrix(c(12220,15310,112958,8960,12125,6596,6999,40244,6170,8233,7223,10921,46146,4661,6653,357,395,1247,279,553,2239,3111,7629,4013,3178),ncol=5)

studenci=as.data.frame(macierz_miast)
names(studenci)=c('Human','Ścisłe','Medyczne','Sportowe','Techniczne')
row.names(studenci)=c('Bordeaux','Lyon','Paryż','Rennes', "Tuluza")
studenci

```

b.  Obliczyć całkowita liczbę studentów w danym mieście, a następnie
    uporządkować tabelę w porządku rosnącym względem tej liczby

c.  Obliczyć całkowita liczbę studentów danego typu kierunków, a
    następnie uporządkować tabelę w porządku rosnącym względem tej
    liczby

d.  Utworzyć nowa ramkę danych zawierającą tylko te miasta, gdzie liczba
    przyjętych na kierunki ścisłe jest wyższa niż liczba przyjęć na
    kierunki medyczne (jedno polecenie/jedna linijka)

```{r}
macierz_miast=matrix(c(12220,15310,112958,8960,12125,6596,6999,40244,6170,8233,7223,10921,46146,4661,6653,357,395,1247,279,553,2239,3111,7629,4013,3178),ncol=5)

studenci=as.data.frame(macierz_miast)
names(studenci)=c('Human','Ścisłe','Medyczne','Sportowe','Techniczne')
row.names(studenci)=c('Bordeaux','Lyon','Paryż','Rennes', "Tuluza")

# b)
liczba_studentow_miasta=apply(studenci,1,sum)
liczba_studentow_miasta
x=order(liczba_studentow_miasta)
st_miasta=studenci[x,]
st_miasta

# c)
liczba_studentow_kier=apply(studenci,2,sum)
liczba_studentow_kier
x=order(liczba_studentow_kier)
st_kier=studenci[,x]
st_kier

# d)
studenci_2=studenci[which(studenci$Ścisłe>studenci$Medyczne),]
studenci_2
```

### Zadanie 5 - metoda d'Honta

Opis ćwiczeń w laboratorium 2

#### Część 1

```{r}
partie=c("KO","PiS", "3Droga","Lewica", "Konfederacja")
glosy =c(232799,232430,127693,83633,58435)
l_mandatow=14

dzielniki=seq(1,14, by=1)
tabelka=matrix(0,nrow=l_mandatow, ncol=length(glosy))
for (i in 1:length(glosy)){
  for (j in 1:l_mandatow){
    tabelka[j,i]=glosy[i]/j
  }
}

dhondt_fr=as.data.frame(tabelka)
row.names(dhondt_fr)=dzielniki
names(dhondt_fr)=partie
dhondt_fr
```

#### Część 2

```{r}
partie=c("KO","PiS", "3Droga","Lewica", "Konfederacja")
glosy =c(232799,232430,127693,83633,58435)
l_mandatow=14

dzielniki=seq(1,l_mandatow, by=1)
tabelka=matrix(0,nrow=l_mandatow, ncol=length(glosy))
for (i in 1:length(glosy)){
  for (j in 1:l_mandatow){
    tabelka[j,i]=glosy[i]/j
  }
}

dhondt_fr=as.data.frame(tabelka)
row.names(dhondt_fr)=dzielniki
names(dhondt_fr)=partie
#tu kończy się część 1

dhondt=cbind(seq(1,5*l_mandatow, by=1),stack(dhondt_fr))
a=dhondt[,2]
dhondt[,2]=dhondt[,3]
dhondt[,3]=a
names(dhondt)=c("","partia","ilorazy")
dhondt=dhondt[order(dhondt$ilorazy, decreasing=TRUE),]
dhondt=head(dhondt, n=l_mandatow)
table(dhondt$partia)
```

#### Część 3 - dla danych z okręgu 23.

```{r}
partie=c("KO","PiS", "3Droga","Lewica", "Konfederacja")
glosy =c(119259,347688,83676,32828,63854)
l_mandatow=15

dzielniki=seq(1,l_mandatow, by=1)
tabelka=matrix(0,nrow=l_mandatow, ncol=length(glosy))
for (i in 1:length(glosy)){
  for (j in 1:l_mandatow){
    tabelka[j,i]=glosy[i]/j
  }
}

dhondt_fr=as.data.frame(tabelka)
row.names(dhondt_fr)=dzielniki
names(dhondt_fr)=partie

dhondt=cbind(seq(1,5*l_mandatow, by=1),stack(dhondt_fr))
a=dhondt[,2]
dhondt[,2]=dhondt[,3]
dhondt[,3]=a
names(dhondt)=c("","partia","ilorazy")
dhondt=dhondt[order(dhondt$ilorazy, decreasing=TRUE),]
dhondt=head(dhondt, n=l_mandatow)
table(dhondt$partia)
```

####  Zadanie dodatkowe 1

```{r}
partie=c("KO","PiS", "3Droga","Lewica", "Konfederacja")
glosy =c(232799,232430,127693,83633,58435)
l_mandatow=14

dzielniki=seq(1,l_mandatow, by=1)
tabelka=matrix(0,nrow=l_mandatow, ncol=length(glosy))
for (i in 1:length(glosy)){
  for (j in 1:l_mandatow){
    tabelka[j,i]=glosy[i]/j
  }
}

dhondt_fr=as.data.frame(tabelka)
row.names(dhondt_fr)=dzielniki
names(dhondt_fr)=partie

dhondt=cbind(seq(1,5*l_mandatow, by=1),stack(dhondt_fr))
a=dhondt[,2]
dhondt[,2]=dhondt[,3]
dhondt[,3]=a
names(dhondt)=c("","partia","ilorazy")
dhondt=dhondt[order(dhondt$ilorazy, decreasing=TRUE),]
dhondt=head(dhondt, n=l_mandatow)
d=table(dhondt$partia)
koalicja1=d[1]+d[3]+d[4]
koalicja2=d[2]+d[5]
names(koalicja1)="KO+Lewica+3Droga"
names(koalicja2)="PIS+Konfederacja"
koalicja1
koalicja2
```

#### Zadanie dodatkowe 2

```{r}
partie=c("KO","PiS", "3Droga","Lewica", "Konfederacja")
glosy =c(232799,232430,127693,83633,58435)
l_mandatow=14

dzielniki=seq(1,l_mandatow, by=1)
tabelka=matrix(0,nrow=l_mandatow, ncol=length(glosy))
for (i in 1:length(glosy)){
  for (j in 1:l_mandatow){
    tabelka[j,i]=glosy[i]/(2*j-1)
  }
}

saint_fr=as.data.frame(tabelka)
row.names(saint_fr)=dzielniki
names(saint_fr)=partie

saint=cbind(seq(1,5*l_mandatow, by=1),stack(saint_fr))
a=saint[,2]
saint[,2]=saint[,3]
saint[,3]=a
names(saint)=c("","partia","ilorazy")
saint=saint[order(saint$ilorazy, decreasing=TRUE),]
saint=head(saint, n=l_mandatow)
table(saint$partia)

#porównanie wyników: w porównaniu do metody D'Hondta w metodzie Sainte-Laguë dodadtkowy mandat dostaje Lewica kosztem PiSu
```

### Zadanie 6 - zmienne jakościowe

Kontynuując zadanie 3 z Laboratorium 2 i wykorzystując zbioru danych
mieszkania:

1.  Oblicz średnią cenę osobno dla każdej dzielnicy, używając funkcji
    `tapply` oraz `mean`.

2.  Wypisz wszystkie mieszkania dla których typ budynku to wieżowiec, a
    następnie posortuj je ze względu na powierzchnię.

```{r}
library("Przewodnik")
# 1)
tapply(mieszkania$cena, mieszkania$dzielnica, mean)
# 2)
wiez=mieszkania[which(mieszkania$typ.budynku=="wiezowiec"),]
wiez=wiez[order(wiez$powierzchnia, decreasing=TRUE),]
wiez
```

### Zadanie 7 - listy

Utworzyć 5-elementową listę zawierającą dowolne dwa miasta, jedno
państwo, imię damskie i imię męskie, trzy zwierzęta oraz cyfrę, takie że
miasto, państwo, imię, zwierze zaczynają się na tą samą literę co twoje
imię a cyfra to suma cyfr twojego numeru indeksu. Nazwy elementów listy
to "miasto", "państwo", "imię", "zwierze" oraz "cyfra".

```{r}
li=list(miasto=c("Tyczyn","Tarnobrzeg"), państwo="Tadżykistan", imię=c("Tomek","Tatiana"), zwierzę=c("tarczówka","trzewikodziób","tuńczyk"), cyfra="34")
li
```

### Zadanie 8 - listy

a.  Utworzyć (ponownie) macierz\
    $\mathbf{A}=\left( \begin{array}{ccc} 2&23&8\\10&6&90\\4&7&12\end{array}\right)$\
    za pomocą poleceń `cbind` i/lub `matrix`.

b.  Obliczyć wartości własne i wektory własne macierzy. Czy macierz jest
    diagonalizowalna?

```{r}
# a)
a=cbind(c(2,10,4), c(23,6,7), c(8,90,12))
a

# b)
res=eigen(a)
res
diag(res$values)
#macierz Jordana macierzy A jest macierzą diagonalną, więc A jest diagonalizowalna
```

### Zadanie 9 - listy

Załaduj listę, która zawiera różne typy danych.
`data_list <- list(  numeryczny1 = c(10, 20, 30, 40, 50), numeryczny2 = c(10, 200, 34, 4, -50),  kategoryczny = c("tak", "nie", "tak", "nie", "tak"),  macierz = matrix(1:9, nrow=3))`
Następnie, wykonaj następujące zadania:

a.  Dla wektorów numerycznych oblicz medianę.

b.  Dla zmiennych jakościowych oblicz liczbę wystąpień każdej kategorii.

c.  Dla macierzy oblicz sumę każdego wiersza i każdej kolumny.

```{r}
data_list=list(numeryczny1 = c(10, 20, 30, 40, 50), numeryczny2 = c(10, 200, 34, 4, -50),  kategoryczny = c("tak", "nie", "tak", "nie", "tak"),  macierz = matrix(1:9, nrow=3))

# a)
lapply(data_list[1:2], median)

# b)
table(data_list$kategoryczny)

# c)
apply(data_list$macierz, 1, sum) #wiersze
apply(data_list$macierz, 2, sum) #kolumny
```

### Zadanie 10 - listy

Dla poniższej listy
`datalist <- list(  zestaw1 = c(10, 20, 30, 40, 50),  zestaw2 = c(5, 15, 25, 35, 45),  zestaw3 = c(10, 10, 20, 20, 30))`
używając funkcji `lapply` policz odchylenie standardowe oraz średnią dla
każdego elementu z listy.

```{r}
datalist=list(  zestaw1 = c(10, 20, 30, 40, 50),  zestaw2 = c(5, 15, 25, 35, 45),  zestaw3 = c(10, 10, 20, 20, 30))

lapply(datalist, sd)
lapply(datalist, mean)
```
